【裁判字號】    88,訴,2185
【裁判日期】    900709
【裁判案由】    重利等
【裁判全文】
臺灣高雄地方法院刑事判決                        八十八年度訴字第二一八五號
    公  訴  人  臺灣高雄地方法院檢察署檢察官
    被      告  甲○○
    選任辯護人  林慶雲
    選任辯護人  楊靖儀
    選任辯護人  許瑜容
    被      告  己○○
右列被告因重利等案件，經檢察官提起公訴（八十七年度偵字第二二二○一號、八十
八年度偵字第九六六四號），本院判決如左：
    主  文
甲○○、己○○均無罪。
    理  由
一、公訴意旨略以：
（一）被告甲○○係道菊實業股份有限公司（下稱道菊公司）及亞泰東昇特殊鋼有限
      公司（下稱亞泰東昇公司）之實際負責人，於八十七年一月間，明知公司經營
      不善，資力欠佳，已無還款能力，竟意圖為自己不法之所有，於民國八十七年
      四月間起，向丁○○佯稱其公司準備申請上櫃，需要擴廠之資金，要求借款，
      丁○○不知有詐，乃先後借予新台幣（下同）五百萬元及五百八十萬元，被告
      甲○○乃交付發票人亞泰東昇公司之支票九紙，發票曰自八十七年八月二十五
      日起，至同年九月二十八日不等，金額共七百七十二萬元。以及，發票人道菊
      公司之支票七紙，發票日自八十七年八月三十一日起，至同年九月二十八日止
      ，金額共三百十七萬七元。惟自八十七年八月二十五日起，道菊公司、亞泰東
      昇公司及甲○○本人於華南銀行、第一銀行及台東企銀之帳戶即開始退票，並
      於同年九月間遭拒絕往來。甲○○為避免債權人之追償，竟與該公司之司機己○○共同基於偽造文書之犯意，明知甲○○並未積欠己○○任何債務，而由甲○○將其所有，坐落台中市○區○○段三０一－三地號之土地，設定抵押權登
      記予債權人己○○，用以擔保一千三百二十萬元之債權，使台中市中山地政事
      務所之公務員，將此不實之事項登載於職務上所掌之公文書，足生損害於地政
      機關對抵押權登記管理之正確性及丁○○。丁○○再三催討無著，又發現虛偽
      之抵押權登記，始知受騙。因認被告甲○○、己○○二人均涉犯刑法第二百十
      四條之使公務員登載不實罪嫌，被告甲○○另涉犯刑法第三百三十九條第一項
      詐欺罪嫌。
（二）被告甲○○詐得上開鉅款後，因本業難以獲利，乃自八十八年一月間起，在報
      紙刊登借款廣告，經營地下錢莊，借款給不特定人，收取與原本顯不相當之重
      利，並以之為業。八十八年一月間，戊○○因急需款，依報紙廣告之電話，與
      甲○○見面洽借三萬元，甲○○實際交付二萬一千元，約定每七天付利息一次
      ，每次九千元，迄八十八年三月十八日止，甲○○已收取六萬餘元，仍聲稱蕭
      女尚欠本金一萬五千元，蕭女不堪負荷，報警於同年四月十日逮獲前來收息之
      甲○○。因認被告甲○○涉犯刑法第三百四十五條之常業重利罪嫌。
二、按犯罪事實應依證據認定之，無證據不得推定其犯罪事實。又不能證明被告犯罪
    者，應諭知無罪之判決，刑事訴訟法第一百五十四條、第三百零一條第一項分別
    定有明文。
三、被告甲○○被訴詐欺罪部分：
（一）本件公訴意旨認被告甲○○涉有刑法第三百三十九條第一項詐欺取財罪嫌，無
      非以「被告甲○○於八十七年一月間，僱請金協成公司人員修建道菊公司之鐵
      厝屋，工程款十六萬六千一百十七元，所交付之道菊公司之支票未獲兌現，經
      金協成公司提出詐欺之告訴，嗣甲○○以空氣壓縮機抵償債務，達成民事和解
      ，始獲不起訴處分，有不起訴處分書一份附卷可稽。此區區之數尚且拖欠無法
      以現金清償，被告及道菊公司之資金困境可見一斑。其向告訴人丁○○借款千
      萬元，得款之後，拒不清償，竟將得款用於經營地下錢莊，益見其不法所有之
      意圖」，為其依據。
（二）訊據被告甲○○固坦承曾向告訴人丁○○借款一情，惟堅決否認有何詐欺犯行
      ，辯稱：伊於八十七年間計劃將所經營之道菊公司申請公開發行及上櫃，因缺
      乏資金週轉，始向經營地下錢莊之告訴人丁○○借款週轉，且伊所借金額本金
      係九百五十萬元（於八十七年六月一日，借二百萬元；於同年六月十六日，借
      五百萬元；於同年六月三十日，借二百五十萬元），伊至同年七月八日止，已
      清償本金計四百五十萬元，至同年八月十七日止，已支付之借款利息達一百八
      十五萬四千元，告訴人指稱借伊一千零八十萬元（一次五百萬元，一次五百八
      十萬元）與事實不符，伊未施用詐術向告訴人騙取借款等語。
（三）經查：
  １、按刑法第三百三十九條第一項詐欺罪之成立，以意圖為自己不法之所有，以詐
      術使人將本人或第三人之物交付為要件，所謂以詐術使人交付，必須被詐欺人
      因其詐術而陷於錯誤，若其所用方法，不能認為詐術，亦不致使人陷於錯誤，
      即不構成該罪；又告訴人之告訴，係以被告受刑事訴追為目的，是其陳述是否
      與事實相符，仍應調查其他證據以資審認，最高法院四十六年台上字第二六０
      號、五十二年臺上字第一三００號分別著有判例。
  ２、查被告甲○○係道菊公司及亞泰東昇公司之實際負責人，道菊公司於七十五年
      即已設立，所營事業為「五金、鋼鐵、鋼管、鐵條等買賣進出口。代理有
      關廠商產品報價、經銷及投標業務」，八十七年間，其所經營之道菊公司擬申
      請公開發行及上櫃等情，已據證人即道菊公司之原始登記負責人王金菊（嗣後
      變更負責人為周廖萬鳳）、證人即亞泰東昇公司之登記負責人丙○○到庭證述
      在卷，並有聯捷會計師事務所出具之「道菊實業股份有限公司公開發行及上櫃
      工作內容及進度建議書」、經濟部公司執照、高雄市政府營利事業登記證各一
      份在卷可稽，是告訴人丁○○指稱被告甲○○假藉公司準備申請上櫃為由，向
      告訴人騙取借款等語，尚乏明證。
  ３、被告甲○○辯稱：伊向告訴人丁○○借款之本金數額係九百五十萬元（於八十
      七年六月一日，借二百萬元；於同年六月十六日，借五百萬元；於同年六月三
      十日，借二百五十萬元），伊至同年七月八日止，已清償本金計四百五十萬元
      ，至同年八月十七日止，已支付之借款利息達一百八十五萬四千元等情，已據
      其提出借貸明細表一份（見本院卷第四四頁）為證，而其已支付予告訴人丁○○借款之本金四百五十萬元，借款利息一百八十五萬四千元，除據證人王金菊
      證述在卷外，並有第一商業銀行灣內分行之支票四紙（見本院卷第九四頁以下
      ）、華南商業銀行高雄分行之支票五紙（見本院卷第九九頁以下）、九十年五
      月十八日台南市第六信用合作社函文在卷可佐。另告訴人自承其向被告甲○○
      收取之支票，係持往向友人乙○○調借，而證人乙○○到庭證稱：「告訴人丁○○持向我調現之支票，我係經由中興銀行南台南分行之000000000
      00帳號提示」（見八十九年五月三十日筆錄，本院卷第一五三頁），又被告
      甲○○所簽發之支票（發票人道菊公司，面額二十二萬四千元，付款人第一商
      業銀行），係經由中興銀行南台南分行之000000000000號帳號提
      示付款，此有上開支票影本在卷可佐（見本院卷第一○四頁），上開中興銀行
      南台南分行提示付款之二帳號，與告訴人丁○○提起本件告訴所附遭退票之支
      票十六張（見偵查卷第十五頁以下），其提示付款之二個帳號完全相符。據此
      可知，被告甲○○提出之上開借貸明細表所載：向告訴人丁○○借款之本金數
      額係九百五十萬元（於八十七年六月一日，借二百萬元；於同年六月十六日，
      借五百萬元；於同年六月三十日，借二百五十萬元），至同年七月八日止，已
      清償本金計四百五十萬元，至同年八月十七日止，已支付之借款利息達一百八
      十五萬四千元等情，堪信為真實。
  ４、被告甲○○指稱告訴人丁○○係經營地下錢莊，其借款利息達月息二十分（借
      二百萬元，十五日之利息為二十萬元），業據其提出信安融資顧問有限公司（
      偵查卷第五三頁）之貸款廣告單及借款明細表等為證。告訴人丁○○雖否認為
      經營地下錢莊業者，然本院多次請其說明與被告甲○○之結識經過，及詳細借
      貸之本金利息之計算方式，其初稱：係朋友介紹而認識被告甲○○，伊係要借
      錢予被告開療養院（見八十九年二月十日之筆錄，本院卷第一○八頁），嗣又
      稱：有關被告欠款明細，伊不清楚，伊借款予被告甲○○未有記帳，要問金主
      乙○○比較清楚（見八十九五月二日筆錄，本院卷第一三六之一頁），嗣又改
      稱：其之所以會交付被告款項，係因友人介給而投資被告甲○○所開設之公司
      （見八十九年五月十六日筆錄，本院卷第一四六頁），從告訴人上開多次之供
      述觀之，其陳述不僅反覆不一，亦與告訴狀所載之借款經過多所出入（含利息
      算法、交付金額地點、時間、方式），且告訴人亦無法陳報係經由何友人介紹
      而認識被告甲○○進而為借款或投資。而衡諸常情，告訴人與被告甲○○亳不
      相識，在無任何擔保品或保證人之情形下，告訴人豈有任意出借或投資陌生人
      一千餘萬元之理？據此，被告甲○○所辯告訴人丁○○係經營地下錢莊之業者
      ，應堪採信。告訴人既是為賺取重利而將款項出借予被告甲○○，其自應明瞭
      告訴人係需款恐急，始以高利貸而向其借款，審諸雙方之借貸過程，係有借有
      還，最終被告係因週轉不靈而無法清償，尚欠本金五百萬元等情，實難認被告
      於借款之初，即有不法所有之主觀犯意，客觀上亦難認其有施用詐術向告訴人
      騙取款項。
  ５、被告甲○○於八十七年一月間，因僱請金協成公司人員修建道菊公司之鐵厝屋
      ，工程款為十六萬六千一百十七元，所支付工程款之支票（發票日八十七年九
      月五日，發票人道菊公司），未獲兌現，經金協成公司提出詐欺之告訴，嗣後
      雙方達成和解，經檢察官認詐欺罪嫌不足而為不起訴處分等情，已據本院依職
      權調閱台灣高雄地方法院檢察署八十八年偵字第五六九七號偵查卷核閱屬實，
      惟依該案卷證觀之，僅能證明被告甲○○於該支票到期日即八十七年九月五日
      ，有財務困難之情節，尚難認被告於八十七年一月間即已陷於週轉不靈。公訴
      人以上開支票不獲兌現為由，遽認被告甲○○於八十七年六月間，即已財務困
      難，因而向告訴人丁○○詐騙借款，尚嫌速斷。
  ６、綜上所述，被告甲○○所辯伊無施用詐術向告訴人丁○○騙取借款，尚堪採信
      。被告既無向告訴人施用詐術，其所為自與首揭詐欺罪須有施用詐術之要件不
      符。又刑事被告不負自證無罪之義務，故在別無積極證據之情形下，自難違反
      刑事訴訟法第一百五十四條之規定，以被告單純未履行債務之狀態，即推定被
      告自始即有不法所有之意圖而施用詐術。此外，復查無其他積極證據足資證明
      被告甲○○有此部分犯罪，揆諸前揭說明，自應對被告甲○○為無罪之諭知。
四、被告甲○○、己○○被訴使公務員登載不實罪部分：
（一）本件公訴意旨認被告二人涉有刑法第二百十四條第一項使公務員登載不實罪嫌
      ，無非以「被告己○○係該公司之司機，月薪三萬餘元，其係經濟上之弱者，
      被告甲○○竟委以向外借款之重任，權利價值之金額更達一千三百二十萬元之
      鉅，殊與常情有悖。倘確係其委己○○去借款，在設定之時，既無法預知能借
      得若干金額，自應將權利價值登記為最高限額若干，而非登記為一千三百二十
      萬元，其二人虛偽設定，意在逃避債權人之追償」，為其依據。
（二）訊據被告甲○○、己○○固坦承於八十七年八月十一日向地政機關辦理抵押權
      設定登記，擔保債權一千三百二十萬元一情，惟堅詞否認有何使公務員登載不
      實犯行，均辯稱：被告甲○○因積欠告訴人丁○○一千一百多萬元之票款，急
      須資金週轉，被告己○○雖係道菊公司之司機，惟其及其親友有資產可提供資
      金一千二百萬元予被告甲○○週轉，為謀求此項借款有所擔保，被告二人始合
      意以被告甲○○所有坐落於台中市○區○○段三○一之三號土地設定該抵押權
      ，然因告訴人丁○○不同意延付票款而提示支票，致以道菊公司及亞泰東昇名
      義簽發之支票均遭退票，被告己○○始不願借貸，其二人當初設定抵押權時確
      有借款一千二百萬元之計劃，其無使公務員登載不實之犯行等語。
（三）經查：
  １、按「稱抵押權者，謂對於債務人或第三人不移轉占有而供擔保之不動產，得就
      其賣得價金受清償之權」，民法第八百六十條定有明文。而抵押權契約，則係
      指契約雙方當事人就上開抵押權內容達成意思合致之契約。查被告二人於八十
      七年八月十日簽立抵押權契約，並委託代書持以向台中市中山地政事務所辦理
      抵押權設定登記，擔保債權一千三百二十萬元，於同年八月十三日完成抵押權
      設定登記一情，為被告二人自承在卷，並經本院向台中市中山地政事務所調取
      該案抵押權設定登記相關資料核閱屬實。茲須先審究者為被告二人係真有設立
      抵押權契約之真意？亦或其契約係通謀虛偽？
  ２、查被告己○○係八十四年七月二十一日進入道菊公司上班，月薪三萬九千多元
      ，此據被告二人供承在卷，又被告己○○名下擁有土地及房屋等不動產，則有
      土地所有權狀及建築改良物所有權狀在卷可查（見本院卷第六五頁），而衡諸
      常情，被告甲○○既有不動產提供被告己○○做為借款之擔保，其二人又具有
      僱傭關係，其辯稱二人具有設定抵押權合意，非屬虛偽抵押契約，尚堪採信。
      又告訴人丁○○持有被告甲○○簽發之支票共十六張，金額共計一千零八十九
      萬七千元，嗣經告訴人於八十七年八月二十五日提示，因存款不足均遭退票等
      情，有支票影本十六張在卷可參（見偵查卷第十四頁以下），被告己○○辯稱
      其於八十七年八月十三日設定抵押契約後，因同年八月二十五日被告甲○○所
      經營之公司票據，已遭退票，其原先欲借款予被告甲○○便作罷等情，應堪信
      實。
  ３、又抵押權所擔保之債權，原可由契約當事人自行訂定，此觀民法第八百六十一
      條但書之規定自明，故契約當事人如訂定以將來可發生之債權為被擔保債權，
      自非法所不許（最高法院四十七年台上字第五三五號判例可資參照）。又，衡
      諸社會交易經驗，設定抵押權用以擔保借款債權，並無須以債權先行存在為前
      提，苟契約雙方有設定抵押權之合意，抵押權契約即屬合法成立，不能以嗣後
      借貸債權未成立，即謂原先之抵押權契約係屬虛偽。查本案被告二人確有設定
      抵押權契約之合意，前已論述，雖其於抵押權設定登記時，雙方之借款債權尚
      未實際發生，惟揆諸上開判例及說明，其既屬將來可能發生之債權，難謂為法
      所不許。且本院向台中市中山地政事務所調取該案抵押權設定登記相關資料，
      被告二人提出向地政機關辦理抵押權設定登記之文件，僅有抵押權契約書，並
      無借款一千三百二十萬元之借款契約文件，是以尚難僅憑抵押權契約書，即遽
      認被告二人有假造不實債權使公務員登載於職務上掌管公文書之情事。公訴人
      僅以被告二人間實際並無發生借款金額，與設定抵押權登記之記載不符，即遽
      認彼等已涉犯前開罪嫌，容有誤會。此外，本院復查無其他證據足資認定被告
      二人確有前揭犯行，揆諸前開刑事訴訟法之規定，自應就被告二人為無罪之諭
      知。
五、被告甲○○被訴重利罪部分：
（一）本件公訴意旨認被告甲○○涉有刑法第三百四十五條之常業重利罪嫌，無非以
      「被告甲○○於警訊供承不諱，核與被害人戊○○於警訊指述之情節相符」，
      為其依據。
（二）訊據被告甲○○堅詞否認有何常業重利之犯行，辯稱：戊○○係伊之乾女兒，
      係戊○○向地下錢莊借三萬元還不出來，伊替他還地下錢莊六萬元後，並向地
      下錢莊取回戊○○所簽發之六萬元本票，伊在警局係為了坦護戊○○，伊始按
      照警察之意思坦承犯行，實際上伊並無在經營地下錢莊等語。
（三）經查：
  １、被害人戊○○雖於警訊中指認被告甲○○係刊登借錢廣告，以0000000
      為聯絡電話，而放高利貸之人（見警卷第四頁筆錄），於本院審理中，被害人
      戊○○經本院多次傳訊均未到庭，然於八十九年五月二十五日寫了一封聲明書
      ，內容略謂：「聲明人戊○○於八十七年間在沙渲美容店（中山路分店）工作
      時，認識一位常客甲○○，因談話融洽，自願做為乾爸。同年八月時，因債務
      問題，拜託乾爸甲○○代理調解，本人在警局誤會乾爸甲○○與債權人相識，
      事後查證確實是誤會，實感歉意，因為在警局時心驚（信用卡乙案怕被判刑）
      ，以致造成乾爸名譽受損，特立此書以表歉意」（見本院卷第二○○頁），是
      由被害人事後聲明書之內容觀之，其警訊筆錄內容是否全然可信，非無疑問。
  ２、被告甲○○於警訊中雖自白於八十八年一月初，在自由時報刊登借錢廣告，以
      0000000轉接0000000000行動電話方式，經營地下錢莊，惟
      警方除戊○○之警訊指述外，並未查獲被告甲○○有何其他經營地下錢莊之帳
      冊、登報資料、質押之證件或質押之本票等犯罪事證。而本院依職權函查上開
      二線電話之租用人資料，其中0000000之電話租用人係孫志宏，裝機地
      址係高雄市○○區○○街二二號五樓之五，0000000000號行動電話
      之租用人係王耀賢，此有中華電信股份有限公司台灣南區電信分公司及泛亞電
      信之函文各一紙在卷可參（見本院卷第七八頁、第八三頁），此二線電話既非
      被告甲○○或其家人所有，而其所辯伊與被害人戊○○係乾女兒關係，伊代其
      處理債務情節，亦與被害人戊○○於聲明書說明之情節相符，是被告甲○○所
      辯其於警訊中之自白與事實不符，尚堪採信。
  ３、按被告之自白為證據之一種，須非基於強暴、脅迫、利誘、詐欺或其他不正之
      方法，且與事實相符者，方得採為證據，故被告雖經自白，仍應調查其他必要
      之證據，以察其與事實是否相符，苟無法證明其與事實相符，根本即失其證據
      之證明力，不得採為判斷事實之根據；又證據本身如有瑕疵，則在此瑕疵未能
      究明前，尚不得採為有罪之根據，最高法院亦分別著有四十六年度臺上字第八
      ０九號、三十二年上字第九七一號判例足資參照。且認定不利於被告之事實，
      須依積極證據，苟積極證據不足為不利於被告之認定時，即應為有利於被告之
      認定，更不必有何有利之證據。
  ４、本案被害人戊○○於警訊中之筆錄，既與其聲明書內容不符，其於警訊筆錄，
      自難採信。又被告於警訊中自白，並未查獲其他相關之補強證據，而其自白內
      容又有諸多瑕疪，揆諸上開判例意旨及說明，自難為被告不利之認定。公訴人
      僅憑被告之警訊自白及被害人戊○○有瑕疵之指訴，即遽認被告有常業重利之
      罪嫌，證據尚有未足。此外，本院復查無其他證據足資認定被告確有前揭犯行
      ，揆諸前開刑事訴訟法之規定，自應就被告此部分犯行，諭知為無罪之判決。
據上論斷，應依刑事訴訟法第三百零一條第一項，判決如主文。
中      華      民      國    九十      年      七      月      九      日
                                  臺灣高雄地方法院刑事第二庭
            法  官  施  柏  宏
右為正本，係照原本作成，證明與原本無異。
如不服本判決，應於送達後十日內，向本院提出上訴狀。
                                      書記官  邱  秋  珍
中      華      民      國    九十      年      七      月     十一     日


司法院資訊處製作；財團法人民間司法改革基金會備份。
